【裁判字號】    98,訴,434
【裁判日期】    981124
【裁判案由】    徵收補償
【裁判全文】
高雄高等行政法院判決
                                       98年度訴字第434號
                                民國98年11月10日辯論終結
原      告  甲○○
被      告  雲林縣政府
代  表  人  乙○○  縣長
訴訟代理人  丙○○
上列當事人間徵收補償事件，原告提起行政訴訟，本院判決如下
：
    主  文
原告之訴駁回。
訴訟費用由原告負擔。
    事實及理由
一、事實概要：
    緣原告原承租祭祀公業林太尉所有坐落雲林縣斗六市○○○
    段海豐崙小段863-1、863-3、862-1、858-2、858-4、857-1
    及857-3地號等7筆土地（下稱系爭土地），合計面積為0.13
    91公頃，因雲林縣斗六市公所辦理內特一號（北環路）道路
    工程需要，奉前台灣省政府民國82年5月6日82府地二字第16
    16 08號函核准徵收該地，並經被告以82年5月11日82府地權
    字第55887號函公告徵收（公告日期：82年5月12日起至82年
    6月11日止），並已完成徵收所有權移轉登記在案，而原告
    與訴外人林復財等2人於徵收當時，因就系爭土地與祭祀公
    業林太尉依法訂有三七五耕地租約，依平均地權條例第11條
    第1項規定，共同領取三分之一地價補償費，合計新台幣（
    下同）247萬9,494元完竣，惟原告對被告就系爭土地補償費
    先扣除土地增值稅及加成補償費後，始計算其三分之一地價
    補償費，認為於法不合，遂依行政訴訟法第8條第1項規定，
    提起本件給付訴訟。
二、本件原告主張︰
    原告依三七五租約承租祭祀公業林太尉所有系爭土地，被告
    徵收系爭土地，於88年間僅核發補償247萬9,494元予原告，
    並將土地增值稅由原告負擔而予以扣除，依核發總金額1,11
    2萬8,000元扣除360萬9,520元及已核發之247萬9,494元，尚
    不足495萬8,986元未核發。被告應核發未核發，顯違補償清
    冊之計算方式，爰依行政訴訟法第8條之規定，提起本件訴
    訟等情。並聲明求為判決：被告應給付原告495萬8,986元徵
    收補償金。
三、被告則以：
    茲就本件82年間徵收系爭土地時，其土地增值稅及徵收地價
    補償費加成部分，相關法令依據及差別分別說明如下：
（一）土地增值稅部分：按82年間徵收當時平均地權條例第42條
      第1項規定：「被徵收之土地，其土地增值稅一律減徵百
      分之四十。但在中華民國62年9月6日都市計畫法修正公布
      前，經編定為公共設施保留地，並已規定地價，且在該次
      都市計畫法修正公布後未曾移轉者，其土地增值稅減徵百
      分之七十。」及至83年2月2日平均地權條例第42條第1項
      修正為：「被徵收之土地，免徵其土地增值稅。」而同條
      例第11條第1項規定：「依法徵收或照價收買之土地為出
      租耕地時，除由政府補償承租人為改良土地所支付之費用
      ，及尚未收穫之農作改良物外，並應由土地所有權人，以
      所得之補償地價，扣除土地增值稅後餘額之三分之一，補
      償耕地承租人。」由此觀之，平均地權條例第42條第1項
      修正前後辦理徵收土地之案件，其發放地價徵收補償費之
      依據自有所差別。
（二）地價補償費加成部分：內政部於70年7月16日台（70）內
      地字第33341號函釋就所稱之「補償地價」，依平均地權
      條例第10條規定，係指「徵收當期之公告土地現值」。次
      查內政部於77年8月30日台（77）內地字第630860號函示
      ：「經編定為都市計畫公共設施保留地之出租耕地依法徵
      收時，補償耕地承租人之三分之一地價，不包括『加成補
      償』部分。」另內政部於78年1月5日台（78）內地字第66
      1991號函所訂定之土地徵收法令補充規定，其第12條第8
      款復規定：「需用土地機關於依法補償地價之外，如發獎
      勵金、救濟金、轉業輔導金或依都市計畫法加成補償部分
      ，非屬地價範圍，不屬該土地應得之補償金，不在代為清
      償範圍之內。」嗣後鑒於公告土地現值普遍偏低於市價，
      恐引發民怨，89年間制定土地徵收條例時，遂於該條例第
      30條規定：「被徵收之土地，應按照徵收當期之公告土地
      現值，補償其地價。前項徵收補償地價，必要時得加成補
      償。」再查內政部89年5月9日台（89）內地字第8906697
      號、89年6月15日台（89）內地字第8908076號函，分別補
      充解釋：「土地徵收條例第30條第2項規定徵收補償地價
      之加成補償，依據立法時之說明，其性質係屬補償地價之
      範圍。」「土地徵收條例公布施行後公告徵收之土地為出
      租耕地時，依規定補償耕地承租人之補償地價應包含加成
      補償部分。」
（三）原告承租之系爭土地係於82年間奉准徵收，其地價補償費
      之發放，依徵收當時規定除必須課徵土地增值稅外，其地
      價之加成因非屬法定補償地價範圍，依上揭法令規定82年
      間徵收當時之加成地價，亦僅核發予土地所有權人，另查
      系爭土地總面積為0.1391公頃，以徵收當年度公告土地現
      值每平方公尺均為8,000元，核計土地增值稅為368萬9,52
      0元，原告得領取之地價補償費計算式如右：〔（1,391×
      8,000）－3,689,520〕/3＝2,479,494元，是以，原告所
      領取之補償費符合被徵收當時之法令規定，並未有短少情
      事。
（四）茲因法令修訂，土地徵收條例公布實施後，私有耕地承租
      人因土地徵收，同依平均地權條例第11條規定所獲得三分
      之一地價補償，實較為優渥（因現行規定不課徵土地增值
      稅及含地價加成補償部分），然法令之修訂除有特別規定
      ，原則上基於法律上安定之考量為不溯及既往，故原告不
      解法令修訂後相關規定之差異等語，資為抗辯，並聲明求
      為判決駁回原告之訴。
四、上揭事實概要欄所載之事實，已經兩造分別陳述在卷，並有
    系爭土地登記公務用謄本、台灣省政府82年5月6日82府地二
    字第161608號函及被告82年5月11日82府地權字第55887號函
    附原處分卷足稽，洵堪信實。而本件兩造所爭執者為原告得
    否依行政訴訟法第8條之規定，向被告請求給付495萬8,986
    元。玆論述如下：
（一）按「人民因中央或地方機關對其依法申請之案件，予以駁
      回，認為其權利或法律上利益受違法損害者，經依訴願程
      序後，得向高等行政法院提起請求該機關應為行政處分或
      應為特定內容之行政處分之訴訟。」「人民與中央或地方
      機關間，因公法上原因發生財產上之給付．．．得提起給
      付訴訟。」分別為行政訴訟法第5條第2項、第8條第1項所
      明定。又提起一般給付之訴請求金錢給付，必須是以該訴
      訟可「直接」行使一給付請求權時始可，如依其所依據實
      體法之規定，尚須先由行政機關核定其給付請求權者，則
      於提起一般給付之訴前，應先提起課以義務之訴，請求作
      成該核定之行政處分，其未先行提起課以義務之訴，請求
      行政機關作成核定其給付之行政處分，遽行提起一般給付
      訴訟，難以達到訴訟之目的，即屬欠缺權利保護要件，自
      非法之所許（最高行政法院91年度裁字第722號裁定參照
      ）。
（二）次按「依法徵收或照價收買之土地為出租耕地時，除由政
      府補償承租人為改良土地所支付之費用，及尚未收穫之農
      作改良物外，並應由土地所有權人，以所得之補償地價，
      扣除土地增值稅後餘額之三分之一，補償耕地承租人。」
      「前項補償承租人之地價，應由主管機關於發放補償或依
      法提存時，代為扣交。」平均地權條例第11條第1項及第2
      項亦定有明文。是主管機關固應將補償費扣除土地增值稅
      後餘額之三分之一代為扣交予耕地承租人，惟有關土地或
      土地改良物被徵收時，承租人應受之補償費，既應由主管
      機關會同有關機關計算補償費扣除土地增值稅後餘額之三
      分之一，代為扣交予耕地承租人，代為扣交金額之作成，
      自須由行政機關依一定程序以行政處分之方式為之。被徵
      收土地所有權人因其所有被徵收土地請求主管機關逕向其
      給付代為扣交補償費之爭執，其循序向法院提起行政訴訟
      者，即應請求行政法院判命行政機關作成補償之行政處分
      ，是項司法救濟，應屬行政訴訟法第5條課予義務訴訟之
      範圍，申言之，人民請求行政機關作成上開補償處分，如
      行政機關對其請求於法令所定期間內應作為而不作為，應
      提起「怠為處分之課予義務訴訟」；反之，如行政機關對
      其請求逕予駁回，則應提起「排除否准之課予義務訴訟」
      ，而非得逕行提起同法第8條之一般給付訴訟。經查，系
      爭土地為雲林縣斗六市公所辦理內特一號（北環路）道路
      工程需要，為土地徵收，而以82年5月11日82府地權字第
      55887號函公告徵收土地詳細區域及應補償費額，有被告
      前揭公告附卷足稽。是被告係以土地徵收方式取得系爭土
      地，則被告依上揭規定將補償費代為扣交予原告，自應以
      行政處分方式為之。從而，原告基於系爭土地三七五耕地
      租約承租人身分，請求被告補發之地價補償費，自須請求
      被告作成補發地價補償費之處分，應循課予義務訴訟方式
      救濟，而非行政訴訟法第8條之一般給付訴訟。本件原告
      提起一般給付訴訟，揆諸前揭說明，即屬欠缺權利保護要
      件，自非法之所許。
（三）又按「依法徵收或照價收買之土地為出租耕地時，除由政
      府補償承租人為改良土地所支付之費用，及尚未收穫之農
      作改良物外，並應由土地所有權人，以所得之補償地價，
      扣除土地增值稅後餘額之三分之一，補償耕地承租人。」
      「被徵收之土地，其土地增值稅一律減徵百分之四十。但
      在中華民國62年9月6日都市計畫法修正公布前，經編定為
      公共設施保留地，並已規定地價，且在該次都市計畫法修
      正公布後未曾移轉者，其土地增值稅減徵百分之七十。」
      行為時平均地權條例第11條第1項及第42條第1項分別定有
      明文。準此，依法徵收土地為出租耕地時，承租人所得之
      補償地價須扣除土地增值稅餘額之三分之一。經查，系爭
      土地總面積為0.1391公頃，徵收當年度公告土地現值為每
      平方公尺均為8,000元，核計土地增值稅為368萬9,520元
      ，則原告得領取之地價補償費計算式為：〔（1,391×8,0
      00）－3,689,520〕/3＝2,479,494元，故本件原告得領取
      之地價補償費應為247萬9,494元，核與被告補發之數相符
      ，顯無短少情事，此有徵收土地地價補償清冊附原處分可
      稽。復按基於法律上安定之考量，法令之修訂除有特別規
      定外，原則上係採不溯及既往原則，是平均地權條例第42
      條第1項規定，雖於83年2月2日修正為：「被徵收之土地
      ，免徵其土地增值稅。」然該修正既在系爭土地公告徵收
      之後，依上所述，系爭土地於徵收當時既已核課土地增值
      稅，則原告所領取之地價補償費，被告扣除該土地增值稅
      ，自無違誤。
（四）再按「依本法徵收或區段徵收之公共設施保留地，其地價
      補償以徵收當期毗鄰非公共設施保留地之平均公告土地現
      值為準，必要時得加成補償之。但加成最高以不超過百分
      之四十為限；其地上建築改良物之補償以重建價格為準前
      項公共設施保留地之加成補償標準，由當地直轄市、縣（
      市）地價評議委員會於評議當年期土地現值時評議之。」
      「本條例實施地區內之土地，政府於依法徵收時，應按照
      徵收當期之公告土地現值，補償其地價。」分別為都市計
      畫法第49條及平均地權條例第10條第1項所明定。是平均
      地權條例第11條第1項所稱之補償地價，係指徵收當期之
      公告土地現值，故以承租耕地經依法徵收後，耕地承租人
      依法應得之補償地價，自不包括加成補償部分，而都市計
      畫第49條所稱之加成補償，係指地價以外對土地所有人之
      一種獎勵，兩者性質並不相同，故耕地承租人所能按法定
      比例受補償者，應以被徵收土地扣除土地增值稅後其所有
      權人所能獲得之地價補償為限，當不包括加成補償部分在
      內，此有最高行政法院83年度判字第2686號判決可參。則
      土地徵收法令補充規定第12條第8款規定：「徵收土地有
      耕地三七五租約、抵押權登記及法院查封登記等情形，其
      補償地價之處理如左：．．．（8）需用土地機關於依法
      補償地價以外，如發獎勵金、救濟金、轉業輔導金或依都
      市計畫法加成補償部分，非屬地價範圍，不屬該土地應得
      之補償金，不在代為清償範圍之內，但經法院裁判得予一
      併清償者，自應依該裁判辦理。」及內政部77年8月30日
      台（77）內地字第630860號函釋意旨：「按都市計畫法第
      49條所稱之『加成補償』，係指地價以外之補償，非屬地
      價範圍，為本部77年8月2日台內地字第621054號函所明定
      ，而平均地權條例第11條第1項所稱之『補償地價』，依
      同條例第10條前段規定，係指『徵收當期之公告土地現值
      』，是以承租耕地經依法徵收，耕地承租人依法應得之補
      償地價，不包括『加成補償』部分。．．．。」均未與平
      均地權條例第11條第1項規定相牴觸，亦與公平原則無違
      背，本院自得予以援用。查，本件被告核發予原告之地價
      補償費，依上揭徵收土地地價補償清冊所示內容，顯未包
      括加成補償部分，惟與上揭規定相符，自無違誤。至嗣後
      因公告土地現值普遍偏低於市價，恐引發民怨，遂於89年
      間制定土地徵收條例第30條規定：「被徵收之土地，應按
      照徵收當期之公告土地現值，補償其地價。前項徵收補償
      地價，必要時得加成補償。」雖將徵收補償地價之加成補
      償性質，修正為屬補償地價之範圍，惟土地徵收條例第30
      條規定係制定於系爭土地公告徵收完成之後，依法律不溯
      及既往之原則，本件原告之地價補償費，自無該項規定之
      適用。是原告以被告所核發之地價補償費，無加成補償部
      分，予以爭執，顯屬誤解。
五、綜上所述，原告之主張既不足取。本件被告所核發予原告之
    地價補償費未有短少情事，於法並無不合，又如上述，有關
    地價補償費之補發，原告須請求被告作成補發之處分，自應
    循課予義務訴訟方式救濟，而非依行政訴訟法第8條之規定
    提起一般給付訴訟。綜上所述，原告依行政訴訟法第8條規
    定提起一般給付訴訟，屬欠缺權利保護要件，自非法之所許
    ，而請求被告給付其補償金495萬8,986元，依其所訴事實，
    亦無理由，自應予駁回。又本件事證已臻明確，兩造其餘攻
    擊防禦方法核與判決結果不生影響，爰不再逐一論述，附此
    敘明。
六、據上論結，本件原告之訴為無理由，依行政訴訟法第98條第
    1項前段，判決如主文。
中    華    民    國     98    年    11    月    24   日
             高雄高等行政法院第四庭
                         審判長法官  呂  佳  徵
                               法官  蘇  秋  津
                               法官  林  勇  奮
以上正本係照原本作成。
如不服本判決，應於判決送達後20日內向本院提出上訴書狀，其
未表明上訴理由者，應於提起上訴後20日內向本院提出上訴理由
書（須按對造人數附繕本）；如於本判決宣示或公告後送達前提
起上訴者，應於判決送達後20日內補提上訴理由書（須附繕本）
。未表明上訴理由者，逕以裁定駁回。
中    華    民    國    98    年    11    月   24     日
                             書記官  林  幸  怡


司法院資訊處製作；財團法人民間司法改革基金會備份。
